【裁判字號】    88,上,699
【裁判日期】    891011
【裁判案由】    返還價金
【裁判全文】
臺灣高等法院臺中分院民事判決      八十八年度上字第六九九號
      上  訴  人  丁○○○
                  江施琇絹    .
      共      同
      訴訟代理人  江冠錄      .
      上  訴  人  乙○○      .
      被 上訴 人  丙○○○  .
      訴訟代理人  葉天昱律師
      複 代理 人  潘金蘭    .
右當事人間請求返還價金事件，上訴人對於中華民國八十八年十月十二日臺灣苗栗地
方法院第一審判決（八十七年度訴字第三八二號），提起上訴，本院判決如左：
      主      文
原判決關於命上訴人連帶給付之「連帶」部分，暨訴訟費用之裁判廢棄。
其他上訴駁回。
第一、二審訴訟費用由上訴人負擔。
      事      實
甲、上訴人江施琇絹、丁○○○方面：
  一、聲明：求為判決：
    (一)原判決廢棄。
    (二)右廢棄部分，被上訴人在第一審之訴及假執行之聲請均駁回。
    (三)如受不利益判決，願供擔保請免宣告假執行。
  二、陳述：除與原判決記載相同者，茲引用之外，補稱：
    (一)就原審認定系爭房屋之瑕疵給付係可歸責於上訴人部分：
      按債務人未依債之本旨為完全之給付者，除須債務人已為給付、且未依債之本
      旨而為給付外，更須可歸責於債務人，債務人始負債務不履行責任。又不完全
      給付責任乃過失責任，債權人自須舉證證明債務人有可歸責事由。本件縱依被
      上訴人主張系爭房屋存有瑕疵，但該瑕疵給付是否可歸責於上訴人之事由，自
      應由被上訴人舉證，茲原審未查，竟認定系爭房屋之瑕疵給付顯係可歸責於被
      告，實有違證據法則。又被上訴人早於十餘年前即取得系爭房地之事實管領力
      ，系爭房屋即使有天花板、混凝土剝落等現象，應係被上訴人未予正常保養維
      護使然，非可歸責於上訴人。
    (二)就原審認定系爭房屋之瑕疵已不能補正部分：
      原審固採認財團法人工業技術研究院所提出之鑑定報告，認系爭房屋混凝土氯
      離子含量均超過國家標準之規範並認鋼筋已鏽蝕，鋼筋未鏽斷部分得以陰極防
      蝕法及電化學去鹽法防止建物繼續腐蝕，但價昂且效果有限，在經濟上及物理
      上係屬不能補正；惟查系爭標的物是否不能補正及補正是否價昂且效果有限應
      由專業之建築師、土木技師予以判斷始為可採，原審逕採學術機構之見解，容
      有誤會。況苟系爭建物之瑕疵已害及其使用價值及交易目的，則被上訴人殊不
      可能仍於原審八十七年訴字第六○號一案中起訴請求上訴人等履行契約，由此
      益證其仍具交易價值。
    (三)就原審認定本件可類推適用給付不能之規定而解除買賣契約部分：
      1.查，在物之瑕疵擔保方面，如係特定物之買賣（例如台北市○○路一號房屋
        ），標的物有物之瑕疵時（例如漏雨），因給付物自始即有瑕疵，故出賣人
        只要將有瑕疵之物，照原狀給付即可，並不生不完全給付問題，而僅應負瑕
        疵擔保責任。若係不特定物之買賣，例如購買缺頁之六法全書時，因六法全
        書之買賣屬於種類物之買賣，賣主負有給付完全物品即無缺頁六法全書之義
        務，而賣主給付之物如有瑕疵，即為未依債務本旨為履行，依第二百二十七
        條規定，則應負不完全給付之責任。但第二百二十七條不完全給付責任，其
        時效期間為十五年，而行使瑕疵擔保責任之期間依第三百六十五條規定，為
        於買受人依第三百五十六條規定為通知後六個月間不行使或自物之交付時起
        經過五年而消滅。若許買受人就不完全給付與瑕疵擔保之規定，擇一行使，
        將使第三百六十五條短期除斥期間之規定等於具文，是否合乎立法意旨在於
        減輕出賣人責任之本意﹖非無疑問。從而是否應如德國通說日本現今判例，
        認為應優先適用瑕疵擔保規定，而排斥不完全給付規定，尚非無研究餘地。
        又按買受人因物有瑕疵，而得解除契約或請求減少價金者，其解除權或請求
        權，於物之交付六個月間，不行使而消滅，民法第三百六十五條第一項定有
        明文。查，被上訴人以系爭房屋有瑕疵為由解除系爭房地之買賣契約之時間
        及方式，係於八十七年七月三十日以存證信函為之，有被上訴人所提出之存
        證信函影本一件附卷可稽，其解除權之行使已逾物之瑕疵擔保責任所生解除
        權之除斥期間，依上開說明，其解除權業已消滅，系爭房地買賣契約自不因
        此而解除，為原判決所認定屬實（見原判決書第十一頁第四部分）。惟原判
        決復認定被上訴人可主張債務不履行，而以給付不能之規定，行使契約解除
        權，此徵諸前揭說明，不啻使瑕疵擔保責任之除斥期間規定形同具文，亦陷
        買賣關係於不確定狀態，應非立法本意。
      2.按債務人為不完全給付時，債權人能否解除契約，民法無明文規定，而通說
        雖認應許債權人得解除契約，但於此情形，債權人亦應依第二百五十四條規
        定，定相當期間催告債務人補正，如於期間內不補正時，始得解除契約。本
        件觀以被上訴人所寄交上訴人等之存證信函，其中固提及「上開房屋顯有不
        堪居住之重大瑕疵存在，本人尚得以買賣標的物有不堪使用之重大瑕疵為由
        ，以本函併為撤銷上開合約之意思表示」，惟：
        被上訴人在信函中逕以系爭房地有重大瑕疵為由而為撤銷買賣合約之意思表
        示，並未催告上訴人等限期修補，則被上訴人在未定相當期間催告補正下，
        遽以主張解除買賣契約，進而請求返還買賣價金，自有未合。
    (四)關於被上訴人主張對系爭房地無事實上管領力部分
      查被上訴人對於系爭建物已有事實上管領力，除有前所敘及被上訴人可自由進
      入系爭建物內取得天花板及水泥塊送鑑、上訴人已請被上訴人前往居住且交付
      鑰匙外，亦可由被上訴人已在系爭建物外牆鋪設自己所選擇之磁磚顏色，有異
      於該社區內其他建物之外牆外觀，尤明被上訴人確已事實上管領占有該建物，
      否則被上訴人無自行花費改裝之理，此有系爭建物與其他社區建物外觀比較照
      片為憑（證物）。是被上訴人聲稱未有事實上管領力，自非實情。
    (五)關於被上訴人主張另依給付遲延法則催告後行使解除權部分：
      本件上訴人對於被上訴人發函請求移轉系爭房地之所有權，及進而提起系爭房
      地所有權移轉登記訴訟，均迭以提出被上訴人應履行給付買賣價金尾款，暨其
      間應由其負擔之稅捐等抗辯，即早已行使同時履行抗辯權，依此上訴人已不生
      給付遲延之問題，乃其仍依給付遲延之法則，謂兩造之買賣契約已合法解除，
      顯非有據。
    (六)本件苟准以行使解除權，亦有權利濫用之情形，系爭建物建竣後已交付被上訴
      人十餘年，其已有事實之管領力，但未正常使用、維修，至於混凝土脫落時，
      未即時維修補正，而任其風吹雨打，於十數年後，以房屋有重大瑕疵為由，
      主張解除契約，請求返還價金，此顯然損害上訴人之利益，難謂非權利之濫用
      。況被上訴人初則訴請移轉建物之所有權，顯未認該屋之瑕疵已達重大不堪居
      住，其後竟以有重大瑕疵為由，請求返還價金，益徵意在損害上訴人之利益，
      自屬權利之濫用。
  三、證據：除引用於原審之立證方法外，提出系爭建物之照片四張為證。
乙、上訴人乙○○部分：
    上訴人乙○○未於本院準備程序及言詞辯論期日到庭，為任何聲明或陳述，僅提
    出聲明上訴狀，陳稱不服原審判決，依法提起上訴云云。
丙、被上訴人方面：
  一、聲明：求為判決：駁回上訴。
  二、陳述：除與原判決記載相同者，茲引用之外，補稱：
    (一)依給付不能法則，兩造買賣契約已合法解除：
      按因可歸責於債務人之事由，致給付不能者，得解除契約，民法第二百二十六
      條、二百五十六條定有明文。次按出賣人為二重買賣並已將該物之所有權移轉
      於後之買受人者，移轉該物所有權於買受人之義務即屬給付不能，最高法院三
      十年上字第一二五三號著有判例。查上訴人乙○○將買賣標的物所有權持分三
      分之一移轉讓渡訴外人江輝彬為兩造不爭之事實，揆諸前揭最高法院判例意旨
      應認已有給付不能情事。原審判決雖否決此部份之主張。然查：
      1.共有物之處分固得依土地法三十四條之一第一項規定為之，然共有人基於此
        項同意所訂立之買賣契約，係另一新契約，與追認先前已訂定之舊契約有間
        。
      2.兩造間於民國七十三年六月一日訂立之買賣契約，並不因訴外人江輝彬取得
        乙○○原有持分而有不同，乙○○仍為債務人，訴外人江輝彬仍非買賣當事
        人。倘若，於訴外人江輝彬取得房地持分三分之一後，丁○○○及甲○○○
        再依土地法三十四條之一第一項規定作成處分共有物之決議者，亦應認係共
        有人江輝彬等三人就共有物所為之新處分，核與乙○○等共有人與被上訴人
        間訂定之原買賣契約無關，況買賣契約並無共有人優先承買權之問題。
      基上所陳，上訴人乙○○既已將買賣標的物所有權持分移轉讓渡予訴外人江輝
      彬，應認兩造前揭買賣契約已合法解除。
    (二)又，苗栗縣竹南鎮龍鳳里龍鳳新村自救會民國八十八年十一月六日八八村救字
      第○○二號函（受文者為苗栗縣稅捐處竹南分處）乙份，可證上訴人等興建之
      海砂屋為一普遍現象，並非上訴人偽稱之僅上訴人一戶而已。前揭事實，復有
      證人王義雄及黃馥堂到庭證述甚詳，並有卷附苗栗縣稅捐稽徵處竹南分處（依
      苗栗縣政府建設局行政認定確認屬海砂屋，且應加勁補強、防蝕處理之建築）
      減收房屋稅函、苗栗縣政府建設局函可考。
    (三)又，上訴人等迄無交付系爭建物予被上訴人，雖原審就此為之事實認定，惟核
      其認定該項事實之基礎，尚有未洽。原審認被上訴人就系爭房屋有事實管領力
      乙節，無非以左列各點為立論基礎。
      1.被上訴人曾於民國八十七年七月八日將系爭建物內之天花板及水泥塊等物送
        請財團法人工業技術研究院鑑定，因此認為被上訴人既可取得系爭建物內之
        天花板及水泥塊，足見被上訴人就系爭建物業為事實上占有。
      2.被上訴人於另案（即臺灣苗栗地方法院八十七年度訴字第六○號履行契約訴
        訟）陳稱江輝彬有叫我去住，但我沒有去住，那是十幾年的事。依被上訴人
        所陳意旨，被上訴人並無不能取得系爭房地占有之障礙存在。
      3.被上訴人在前案事件中，猶欲取得系爭房地之所有權，並未一併訴請被告交
        付系爭房地，足認被上訴人早已於十幾年前取得系爭房地之事實上管領力。
        惟查被上訴人取得系爭建物內之天花板及水泥塊係單純事實，而上訴人等是
        否履行契約義務將系爭建物交付被上訴人占有（交屋）係履約事項，兩者間
        並無必然之關聯。事實上，龍鳳新村空屋甚夥，大都門戶洞開並無管理可言
        ，系爭建物大門僅虛掩，故任何人均可輕易進入並取得系爭建物內之天花板
        及水泥塊。此項事實，復有證人王義雄到庭證述綦詳。而江輝彬並非兩造間
        買賣契約當事人，雖或曾叫被上訴人去住，亦不生履行契約之問題。故原審
        就被上訴人對系爭建物已有事實上管領力之認定，洵屬率斷。
    (四)此外，物之瑕疵擔保責任與不完全給付之債務不履行責任為分別之請求權，且
      非不可併存，此有實務見解如最高法院七七年度第七次民事庭會議決議：「出
      賣人就其交付之買賣標的物有應負擔保責任之瑕疵，其係於契約成立後發生，
      且因可歸責於出賣人之事由所致者，則出賣人除負物之瑕疵擔保責任外，同時
      構成不完全給付之債務不履行責任。買受人如主張：一出賣人應負物之瑕疵擔
      保責任，依民法第三百六十條規定請求不履行之損害賠償或依同法第三百六十
      四條規定請求另行交付無瑕疵之物，則在出賣人為各該給付以前，買受人非不
      得行使同時履行抗辯權。二出賣人應負不完全給付之債務不履行責任者，買受
      人得類推適用民法第二百二十六條第二項規定請求損害賠償；或類推適用給付
      遲延之法則，請求補正或賠償損害，並有民法第二百六十四條規定之適用。又
      種類之債在特定時，即存有瑕疵者，出賣人除應負物之瑕疵擔保責任外，並應
      負不完全給付之債務不履行責任。」可證。
    (五)被上訴人已依給付遲延法則催告並行使解除權：
      被上訴人前已於八十七年二月六日提起系爭房地所有權移轉登記訴訟（即原審
      八十七年度苗簡字第六○號），該案起訴狀繕本已合法送達予上訴人等，此實
      含催告之意，但上訴人均拒不履行，嗣被上訴人已以郵局存證信函及於原審起
      訴狀內聲明解除本件買賣契約。
  三、證據：除援用於原審之立證方法外，補提：(一)土地及建物登記簿謄本二份、(二)
      苗栗縣竹南鎮龍鳳里龍鳳新村自救會民國八十八年十一月六日八八村救字第○
      ○二號函（受文者為苗栗縣稅捐處竹南分處）影本乙份、(三)苗栗縣稅捐稽徵處
      竹南分處函影本五件、苗栗縣政府建設局函二件、(四)聲請訊問證人王義雄、黃
      馥堂。
      理      由
壹、程序方面：
    上訴人乙○○未於言詞辯論期日到場，核無民事訴訟法第三百八十六條所列各款
    情形，爰依被上訴人之聲請，由其一造辯論而為判決。
貳、實體方面：
  一、本件被上訴人主張：被上訴人於七十三年六月一日向上訴人等買受系爭房地，
      買賣價金為一百四十萬元，被上訴人已給付上訴人一百二十萬元，嗣因上訴人
      乙○○將系爭房地應有部分三分之一讓與訴外人江輝彬，上訴人等應移轉系爭
      房地所有權之義務已給付不能，且系爭建物為海砂屋有不堪使用之重大瑕疵，
      且無法補正，此亦係給付不能或不完全給付之情形，被上訴人依法自得解除買
      賣契約。又上訴人等原負有履行契約之義務，前經被上訴人起訴催告，迄今拒
      不履行，已屬給付遲延之情形，被上訴人併已依給付遲延之法則解除本件之契
      約。爰依民法第二百五十九條之規定提起本訴，求為命上訴人等連帶返還其受
      領自被上訴人之一百二十萬元價金及法定遲利息之判決。
  二、上訴人甲○○○、丁○○○則以：上訴人乙○○係將系爭房地應有部分三分之
      一讓與上訴人甲○○○，並登記為上訴人甲○○○之夫江輝彬所有，並無給付
      不能之情形；又被上訴人已經交付系爭房屋十數年，因未盡保護維修及通知上
      訴人補正之責，致房屋受損，但房屋並非海砂屋，尚非不堪居住，亦非不符使
      用價值及交易目的，上訴人並非為不完全之給付，其藉此解除契約，並不合法
      。且被上訴人已受讓系爭房屋十年，基於物之瑕疵擔保責任所生之解除權已因
      除斥期間之經過而消滅；且其尚有二十萬元價金餘款未付，上訴人得行使同時
      履行抗辯權等語，資以抗辯。上訴人乙○○於原審則以其未受領被上訴人所交
      付之價金及已將系爭房地所有權應有部分三分之一讓與訴外人江輝彬及上訴人
      甲○○○夫妻，並與訴外人江輝彬及上訴人甲○○○約系爭房地買賣權利義務
      由訴外人江輝彬及上訴人甲○○○行使及負擔。自不必再負出賣人責任等語，
      資以抗辯。
  三、經查被上訴人主張被上訴人於七十三年六月一日向上訴人等買受系爭房地，買
      賣價金為一百四十萬元，嗣上訴人乙○○嗣將系爭房地應有部分三分之一讓與
      訴外人江輝彬等事實，業據被上訴人提出系爭房地之買賣契約書影本、土地登
      記簿謄本影本、建物登記簿謄本影本各一件為證，並為上訴人甲○○○、丁○
      ○○所不爭執，當屬可信。上訴人乙○○雖辯稱：其對系爭房地原有持分三分
      之一，已於七十六年三月三日全部讓與訴外人江輝彬及上訴人甲○○○夫妻，
      該讓與契約書第四條約定：於合夥期間內如有以甲方（即上訴人乙○○）名義
      與第三人訂約者，其權利義務悉歸乙方（即上訴人甲○○○）享有或負擔之：
      ：：。是以上訴人乙○○已無庸負出賣人之義務云云，並提出「合夥股份讓與
      契約書」一紙為證。惟查系爭「龍鳳花園城土地及房屋委建合約書」，係以上
      訴人乙○○、丁○○○、甲○○○三人個人之名義與被上訴人所簽訂，並非以
      合夥名義訂約，此有該合約書一件附卷可稽，而上訴人等又未以合夥之名義對
      外執行業務，是本件要只一般之買賣關係。又第三人與債務人訂立契約承擔其
      債務者，非經債權人承認，對於債權人不生效力，民法第三百零一條定有明文
      。是以買賣契約當事人地位之移轉，須經出賣人、買受人及承受人意思表示一
      致，始能成立，僅出賣人或買受人之任何一方與承受人間互為一致之意思表示
      者，尚難拘束未參與合意之他方當事人，上訴人乙○○既未能舉證以證明被上
      訴人有同意訴外人江輝彬承受出賣人地位之事實，則其在系爭契約出賣人之地
      位自未喪失，仍應依系爭契約負出賣人之義務，其抗辯不必負出賣人責任，容
      無可採。本件兩造既存有由被上訴人向上訴人等買受系爭房地之買賣契約，則
      上訴人等本有依買賣契約交付系爭房地及辦理移轉登記所有權予被上訴人之義
      務。被上訴人雖主張上訴人應移轉系爭房地所有權與被上訴人之義務，已因訴
      外人江輝彬取得系爭房地所有權應有部分三分之一致給付不能云云。惟按共有
      土地或建築改良物，其處分、變更及設定地上權、永佃權、地役權或典權，應
      以共有人過半數及其應有部分合計過半數之同意行之，土地法第三十四條之一
      第一項定有明文。按依土地法第三十四條之一所為之處分行為，為處分之共有
      人，對自己之應有部分係處分自己之權利，至其得一併處分他共有人之應有部
      分之性質，無論認為其係代理他共有人為處分行為（最高法院八十三年度臺上
      字第一七六一號裁判意旨見解，參照最高法院民事裁判書彙編第一七期第六四
      三頁至第六四七頁），抑或認為僅係有權處分，非基於法定代理人之行使（司
      法院八一廳民一字第一六九七七號函示見解，參照民事法律問題研究彙編第八
      輯第一一八六頁至第一一八九頁），在未為處分土地之其餘共有人對同意處分
      土地之共有人行使優先購買權前，共有土地及建物所有權之移轉，得憑共有人
      過半數及其應有部分過半數之意思表示為之，故出賣人就買賣標的物之土地及
      建物，雖無全部所有權，但兼共有人身分之出賣人之人數已逾不動產共有人人
      數二分之一，且其應有部分亦逾二分之一時，出賣人對買受人所負共有土地及
      建物所有權之移轉義務，尚難謂為不能。查系爭房地，其共有人為上訴人甲○
      ○○、丁○○○及訴外人江輝彬三人，且其應有部分各為三分之一，有被上訴
      人所提出之土地及建物登記簿謄本在卷為憑，參照上開說明，除非訴外人江輝
      彬行使優先購買權表示購買系爭房地，否則上訴人甲○○○、丁○○○仍得依
      土地法第三十四條之一第一項之規定處分系爭房地，茲被上訴人並未舉證訴外
      人江輝彬已行使優先購買權表示購買系爭房地之事實，其主張上訴人所負移轉
      系爭房地所有權之義務已陷於給付不能，自無可採。況訴外人江輝彬係上訴人
      甲○○○之配偶，上訴人乙○○與甲○○○間所訂「合夥股份讓與契約書」已
      明定受讓權利者為上訴人甲○○○，上訴人甲○○○並應承擔上訴人乙○○之
      契約履行責任，而上訴人甲○○○、丁○○○均一貫堅稱上開上訴人乙○○之
      應有部分並非移轉登記予訴外人，不生給付不能之問題，本件上訴人甲○○○
      既負有將原屬上訴人乙○○之應有部分移轉予被上訴人之權能，殊不因其權利
      暫以其夫即訴外人江輝彬名義登記，即生給付不能之情事。綜上，被上訴人以
      上開情形屬給付不能，並據以解除本件之買賣契約，尚非有據。
  四、又被上訴人雖主張上訴人迄未交付系爭房地等語，惟上訴人甲○○○、丁○○
      ○抗辯業已交付系爭建物之鑰匙予被上訴人等語。經查，被上訴人於系爭房屋
      建築完竣後，已自行將其外牆黏貼與整個社區不同顏色之磁磚，此經上訴人甲
      ○○○提出相片二張可憑，並為被上訴人所不爭執，參以被上訴人曾於八十七
      年七月八日自行將系爭建物內之天花板及水泥塊等物送請財團法人工業技術研
      究院鑑定，有其所提之財團法人工業技術研究院就其所提出系爭建物之天花板
      及水泥塊等物之採樣所為之化學分析報告一份在卷可憑，被上訴人既可自行改
      貼磁磚及取得系爭建物內之天花板及水泥塊，足見其就系爭建物業為事實上占
      有。況被上訴人在其於八十七年二月六日提起之原審八十七年度訴字第六○號
      所有權移轉登記事件之言詞辯論程序中，對上訴人抗辯稱系爭房地已交與被上
      訴人管理等語，其亦陳稱：江輝彬有叫我去住，但我沒有去住，那是十年幾年
      的事等語，此經其在本院所是認，依其所陳意旨，其並無不能取得系爭房地占
      有之障礙存在，由上益足證被上訴人早已於十餘年前取得系爭房地之事實上管
      領力，是上訴人等辯稱系爭房地已於十餘年前交付予被上訴人管有乙節，堪信
      為真實。
  五、又被上訴人雖另主張上訴人既應負物之瑕疵擔保責任，被上訴人即得據以解除
      契約云云，然上訴人甲○○○、丁○○○以被上訴人之解除權已因除斥期間經
      過而消滅等語，資以抗辯。按買受人因物有瑕疵，而得解除契約或請求減少價
      金者，其解除權或請求權，於物之交付六個月間，不行使而消滅，民法第三百
      六十五條第一項定有明文。查被上訴人以系爭房屋有瑕疵為由解除系爭房地之
      買賣契約之時間及方式，係於八十七年七月三十日以存證信函為之，有被上訴
      人所提出之存證函影本一件附卷可稽，其解除權之行使已逾物之瑕疵擔保責任
      所生解除權之除斥期間，依上開說明，其解除權業已消滅，系爭房地買賣契約
      自不因此而解除。
  六、查系爭建物混凝土氯離子含量均超過國家標準之規範（０．６公斤／立方公尺
      ），相對也使鋼筋腐蝕的機率大增，由二樓天花板氯離子含量５．７１公斤／
      立方公尺，而且已經發生鋼筋嚴重腐蝕及混凝土大量剝落現象得證，其二樓天
      花板有多數鋼筋已經鏽斷，業經原審法院會同財團法人工業技術研究院鑑定明
      確，有原審法院勘驗筆錄及財團法人工業技術研究院就系爭建物所為之氯離子
      含量分析報告一件在卷足憑，參以證人王義雄，黃馥堂在本院亦證稱龍鳳花園
      城社區均有海砂屋現象，一、二樓多有鋼筋腐蝕及水泥板掉落之情形，且該社
      區自救會曾於八十八年十一月六日致函苗栗縣稅捐稽徵處竹南分處，表明該新
      村均為海砂屋，已嚴重毀損，請求准予減免房屋稅，經該處同意自八十八年八
      月起減半徵收房屋稅，此有被上訴人提出之自救會函一件、該稅捐分處回函四
      件在卷可憑，顯見上訴人所提出之給付即系爭房屋原即具有重大之瑕疵，其毀
      損之情形，並非被上訴人未盡養護之責所造成，故上訴人等以提出給付之內容
      並未符合債之本旨，為不完全之給付。又一般建物之鋼筋已腐蝕，大面積混凝
      土剝落，但鋼筋未鏽斷之情形，固得以陰極防蝕法及電化學去鹽法防止建物繼
      續腐蝕，但價昂且效果有限，至鋼筋已鏽斷，混凝土已全面剝落之情形，即已
      無可行之方法再防蝕，此有被上訴人所提出之財團法人工業技術研究院之說明
      資料影本一件在卷可按。因建物鋼筋已腐蝕，大面積混凝土剝落，但鋼筋未鏽
      斷之情形，以價昂且效果有限之陰極防蝕法及電化學去鹽法防止建物繼續腐蝕
      ，在經濟及物理上已應認為係屬不能補正，至系爭建物除已經發生鋼筋嚴重腐
      蝕及混凝土大量剝落之情形外，其二樓天花板有多數鋼筋已經鏽斷，已如前述
      ，其情形尤甚於僅建物鋼筋已腐蝕，大面積混凝土剝落之情形，其情形已不適
      於以防蝕方式處理，如不拆除系爭建物，並重建新建物，否則，其瑕疵已不能
      補正。查財團法人工業技術研究院乃國內著名之權威鑑定機構，自有為本件鑑
      定之能力，且其所為之鑑定已甚明確，自堪採憑，上訴人等指其無此鑑定能力
      ，聲請再委建築師或土木技師另行鑑定，即無必要，併此敘明。
  七、次查系爭建物已於七十六年十二月二十八日以前建造完成，有被上訴人所提出
      之系爭建物登記簿謄本為證，足認屬實。而依兩造之買賣契約所載，兩造並非
      以已完成構造之具體建物為買賣標的，亦非以特定建造執照所示之建物為買賣
      標的，而係以立約時尚未實施建造而將來按一定型式建造之建物為買賣標的，
      因此上訴人就系爭建物之腐蝕，在物理上固得以拆除系爭建物再行建造相同型
      式之建物以為給付，惟依非都市土地使用管制規則第九條第一項第一款之規定
      ，非都市土地中之甲種建築用地，其建蔽率為百分之六十 (參照內政部八十五
      年十二月版地政法令彙編第二四三九頁) ，而查系爭建物之基地即系爭土地係
      經非都市土地使用編定之甲種建築用地，其面積為九十一平方公尺，有被上訴
      人所提出之土地登記簿謄本在卷為憑，依前開有關建蔽率之規定，上訴人僅得
      建造五十四點六平方公尺之建物，然系爭建物之主建物地面層原面積係六十五
      點二四平方公尺，有被上訴人所提出之建物登記簿謄本為證，因此，依非都市
      土地使用管制規則之規定，上訴人已無法適法完成系爭買賣契約所預定型式之
      建物，故上訴人就系爭建物之瑕疵已不能補正。
  八、上訴人依系爭房地買賣契約之本旨，應交付堪用品質之建物與被上訴人，然上
      訴人所交付之建物具有上開無法補正之瑕疵，已如前述，且其瑕疵已嚴重影響
      建物之交易價值及使用價值，核上訴人所為之給付，係屬不能補正且對於系爭
      買賣契約整體交易目的有嚴重妨礙之不完全給付。上訴人就其所為之不完全給
      付，既未舉證以證明其有何不可歸責之事由，參以該社區房屋均具海砂屋之現
      象，已經稅捐機關同意減半徵收房屋稅，已如前述，益証系爭房屋之瑕疵給付
      顯係可歸責於上訴人。又同時履行抗辯權之目的在於維持契約雙方給付之對價
      關係，故同時履行抗辯權之行使，仍以契約雙方應為之給付尚屬可能為前提，
      故買受人應付之買賣價金即使逾期未付，出賣人固得行使同時履行抗辯權暫時
      不為給付，以免除給付遲延責任，惟在買賣契約未據出賣人解除前，出賣人應
      依債之本旨為完全給付之義務本體仍屬存在，如出賣人因可歸責於己之事由致
      為無法補正之不完全給付，已相當於給付不能之狀態，已無同時履行之問題，
      出賣人不藉同時履行抗辯權之行使，以解免其不完全給付責任，故上訴人乙○
      ○以其未受領價金及其餘上訴人以被上訴人尚有二十萬元餘款未付等語，資以
      抗辯，洵非可採。按因可歸責於債務人之事由，致給付不能者，債權人得請求
      賠償損害；前項情形，給付一部不能者，若其他部分之履行，於債權人無利益
      時，債權人得拒絕該部之給付，請求全部不履行之損害賠償，民法第二百二十
      六條第一項、第二項定有明文。復按債權人於有民法第二百二十六條之情形時
      ，得解除其契約，民法第二百五十六條亦有規定。而因可歸責於債務人之事由
      致不能補正，而陷於給付不能之不完全給付，債權人得類推適用民法第二百五
      十六條之規定解除契約，最高法院八十四年度臺上字第二八八七號裁判意旨可
      資參照 (參照最高法院民事裁判書彙編第二二期第一五八頁至第一六三頁）。
      又出賣人就其交付之買賣標的物應負擔保責任之瑕疵，而其瑕疵係於契約成立
      後始發生，且因可歸責人於出賣人之事由所致者，則出賣人除負物之瑕疵擔保
      責任外，同時亦構成不完全給付之債務不履行責任（最高法院七十七年四月十
      九日七十七年度第七次民庭會議參照）。是本件縱已逾物之瑕疵擔保責任所生
      解除權之除斥期間，仍無礙被上訴人依不完全給付之法則行使其解除權。茲查
      本件上訴人就系爭建物瑕疵之不完全給付既無法補正，且有可歸責事由，且嚴
      重影響兩造交易目的之達成，已如前述，參照上開說明，被上訴人自得類推適
      用給付不能之規定解除系爭買賣契約。被上訴人主張其就系爭建物瑕疵之不完
      全給付，已以存證信函對被告為解除契約之意思表示，業據其提出存證信函影
      本一件及掛號函件回執影本四件為證，應可信為真實，則兩造間系爭買賣契約
      業經解除。又上訴人所為既為不完全給付行為，是被上訴究選擇命上訴人履行
      契約（即移轉所有權登記），抑以其為債務不履行，而解除契約，均屬其權利
      之行使，殊無因其選擇前者而訴請給付，即謂本件仍具使用價值及交易目的，
      而不得解除契約之理。且上訴人等既未為完全之給付，被上訴人雖曾經上訴人
      交付房屋，但雙方仍爭執不下，處於不確定狀態，故未移轉登記，亦未交付尾
      款，是被上訴人最後據以解除契約，殊無權利濫用之可言，均併此敘明。
  九、復按契約解除時，當事人雙方回復原狀之義務，除法律或契約另有訂定外，依
      左列之規定：一由他方所受領之給付物，應返還之，二受領之給付為金錢者，
      應附加自受領時起之利息償還之，民法第二百五十九條第一款、第二款定有明
      文。兩造系爭買賣契約既已解除，已如前述，上訴人自有將其所受領之金錢附
      加自受領時之利息返還被上訴人之義務。查被上訴人業於七十三年九月二十日
      及以前支付買賣價金共一百二十萬元，有其所提出之系爭買賣契約書影本付款
      紀錄欄所載為憑，並為上訴人甲○○○所不爭執，而上訴人丁○○○在原審法
      院八十七年度訴字第六○號所有權移轉事件中亦曾具狀陳稱：其為避免購屋戶
      給付購屋款時，須在買賣契約書付款紀錄辦法表上簽名或用印，而一再往返桃
      園縣中壢市、苗栗縣竹南鎮兩地，故其與上訴人乙○○於七十三年七月二十四
      以前即事先委由他人在買賣契約書付款紀錄簽名蓋章，並將之交由江輝彬辦理
      收取買賣價金手續等語，此有該狀影本在卷可稽，且上訴人乙○○在本件亦具
      狀陳稱：訴外人江輝彬於七十三年五月十六日要求上訴人乙○○於兩造之買賣
      契約書，預蓋三格（擬分三次收款之用），嗣後訴外人江輝彬並未將其所收得
      之價金給予上訴人乙○○等語，由以上上訴人甲○○○對被上訴人主張已付一
      百二十萬元買賣價金之事實不爭執及買賣契約付款紀錄上有上訴人甲○○○之
      三次簽名、上訴人丁○○○、乙○○之三個印文等情，並參以上訴人丁○○○
      、乙○○上開具狀所陳其等在付款紀錄蓋章預供訴外人江輝彬收款等意旨，堪
      認訴外人江輝彬業經上訴人三人授權受領被上訴人給付前開一百二十萬元之買
      賣價金，上訴人等不得以其未受領價金為由拒絕返還原告給付之一百二十萬元
      價金之利息。從而，被上訴人本於契約解除後之回復原狀請求權，請求上訴人
      返還買賣價金一百二十萬元，及自七十三年九月二十一日起至清償日止按週年
      利率百分之五計算利息，為有理由，應予准許。
  十、綜上，原審基於前開法律見解，為命上訴人等給付上開一百二十萬元本息之判
      決，固非無見。惟按連帶債務之債權人，得對於債務人中之一人或數人或其全
      體，同時或先後請求全部或一部給付，為民法第二百七十三條前段所明定。查
      本件被上訴人於原審僅請求上訴人等應給付上開一百二十萬元本息，而未聲明
      上訴人等應連帶給付，縱如原審認此部分債務為不可分之債，而可準用連帶債
      務之規定，但依首揭規定，債權人亦可僅請求債務人為共同之給付，故原審逕
      將被上訴人之共同給付請求，改以判命連帶給付，不無訴外裁判，即有未洽，
      本件既經上訴人聲明不服，即應由本院將原判決關於命上訴人連帶給付之「連
      帶」部分廢棄。至原審為命上訴人等給付上開一百二十萬元本息部分，既屬有
      據，仍應維持。上訴意旨仍執陳詞，指摘原判決此部分不當，求予廢棄改判，
      即無理由，應予駁回。至於上訴人甲○○○、丁○○○聲請准供擔保宣告免為
      假執行，惟此已據在原審為聲請並經宣示准許在案，本院自無再加宣示必要。
  十一、本件事證已臻明確，兩造其餘攻防方法，經審酌於判決之結果無影響，爰不一
      一論述，併此明。
  十二、據上論結，本件上訴為一部有理由，一部無理由，應依民事訴訟法第四百六十
      三條、第三百八十五條第一項前段、第四百四十九條第一項、第四百五十條、
      第七十九條但書、第八十五條第一項前段，判決如主文。
中      華      民      國    八十九    年      十      月     十一     日
~B1民事第五庭審判長法  官  陳滿賢
~B2                法  官  簡清忠
~B3                法  官  朱  樑
右為正本係照原本作成。
如對本判決上訴，須於收受判決送達後二十日內向本院提出上訴書狀，其未表明上訴
理由者，應於提出上訴後二十日內向本院提出上訴理由書（須按他造人數附具繕本）
，並繳納送達用雙掛號郵票拾份（每份參拾肆元）。
上訴時應提出委任律師或具有律師資格之人之委任狀；委任有律師資格者，另應附具
律師及格證書及釋明委任人與受任人有民事訴訟法第四百六十六條之一第一項但書或
第二項（詳附註）所定關係之釋明文書影本。
~B                書記官  李妍嬅
中      華      民      國    八十九     年       十      月    十三    日
附註：
民事訴訟法第四百六十六條之一（第一項、第二項）
對於第二審判決上訴，上訴人應委任律師為訴訟代理人。但上訴人或其法定代理人具
有律師資格者，不在此限。
上訴人之配偶、三親等內之血親、二親等內之姻親，或上訴人為法人、中央或地方機
關時，其所屬專任人員具有律師資格並經法院認為適當者，亦得為第三審訴訟代理人
。
                                                                        Ｙ


司法院資訊處製作；財團法人民間司法改革基金會備份。
